【裁判字號】    91,上,217
【裁判日期】    921203
【裁判案由】    損害賠償等
【裁判全文】
臺灣高等法院臺中分院民事判決  九十一年度上字第二一七號
      上  訴  人  丁○○
      上  訴  人  乙○○
      訴訟代理人  甲○○
      被上訴人    丙○○○
      複代理人    戊○○
右當事人間請求損害賠償等事件，上訴人對於中華民國九十一年五月二日臺灣臺中地
方法院八十九年度訴字第三四九四號第一審判決提起上訴，本院於九十二年十一月十
九日言詞辯論終結，判決如左：
    主    文
上訴駁回。
第二審訴訟費用由上訴人負擔。
    事實及理由
壹、訴訟要旨：
一、本件被上訴人起訴主張：緣上訴人乙○○所有之坐落台中市○○區○○段五三六
    、五三二地號土地（重測前分別為台中市○○○段五一八之十三、五一八之十六
    地號，而五一八之十六地號係分割自五一八之十三地號，下簡稱系爭五三六、五
    三二號土地），乃被上訴人於七十六年七月十五日訂立買賣契約書（系爭買賣契
    約書），出售予上訴人丁○○，丁○○再以上訴人乙○○名義登記（或係再出售
    予上訴人乙○○）。又該系爭五三六、五三二號土地，與被上訴人所有坐落台中
    市○○區○○段五三八地號土地（重測前為台中市○○○段五一八之一地號，以
    下稱系爭五三八號土地）毗鄰，並經被上訴人查悉上訴人無權占有如原判決附圖
    （下簡稱附圖）所示系爭五三八號土地Ｂ部分，面積０．０六四六五四公頃（相
    當一百九十六坪），並將該占用土地出售他人建造墳墓，故依構成侵權行為及不
    當得利之法律關係，求為判決：(一)上訴人應給付被上訴人新台幣（下同）二百一
    十九萬八千二百三十六元及自起訴狀繕本送達翌日即民國八十九年十一月一日起
    至清償日止按年息百分之五計算之利息。(二)願供擔保，聲請宣告假執行。
二、上訴人則以：上訴人丁○○於七十六年七月十五日向被上訴人購買系爭五三六、
    五三二號土地時，即由被上訴人申請鑑界測量，並由被上訴人在現場以手比方式
    指明界址，點交與上訴人管業，上訴人依其指定之界址建造墓園，迄今已歷十餘
    年，被上訴人均未提出異議，倘屬上訴人故意越界占用系爭土地，何以十餘年來
    未發一語，迄八十七年一月十九日地籍重測，造成界址移動，被上訴人始發現上
    訴人占用其土地，足見上訴人占用系爭土地，乃係被上訴人指界點交錯誤，或因
    土地重測而發生之誤差，此二者均非出於上訴人之故意不法侵害其權利或無法律
    上原因受利益而加損害於被上訴人，自無成立侵權行為或不當得利可言，故被上
    訴人之請求，自非允當。再者，系爭買賣契約書末段約定：「毗鄰五一八─一二
    、五一八─一四地號之墓地，如侵入五一八─一三地號內，雙方同意侵入之坪數
    ，依每坪仟元正，由出賣人買回，其所需登記之一切費用由出賣人負擔」，是
    縱令上訴人有占用系爭五三八號土地，依系爭買賣契約書約定，亦應以每坪新台
    幣（下同）三千元計算損害或利益等語，資為抗辯。
貳、本件原審對於被上訴人之請求，判決被上訴人部分勝訴（即：上訴人應給付被上
    訴人新台幣壹佰玖拾參萬玖仟陸佰貳拾元及自民國八十九年十一月一日起至清償
    日止按年息百分之五計算之利息），並駁回被上訴人其餘之訴；並就被上訴人勝
    訴部分為附條件假執行及免為假執行之宣告，上訴人就其敗訴聲明不服（被上訴
    人就其敗訴部分未上訴），求為判決：(一)原判決不利部分廢棄，(二)右廢棄部分，
    被上訴人在第一審之訴及其假執行之聲請均駁回。被上訴人則求為判決駁回上訴
    。
參、得心證之理由：
一、本件被上訴人主張，系爭五三八號土地為被上訴人所有，上訴人占有該土地如附
    圖所示Ｂ部分，面積為０．０六四六五四公頃，並以之出售他人建造墳墓等情，
    業據被上訴人提出土地登記謄本一份為證（見原審卷第八至十一頁），並經原法
    院會同台中市中興地政事務所派員勘驗測量屬實，並製有勘驗筆錄及複丈成果圖
    附卷可稽（見原審卷第四五至五０頁），復為上訴人所不爭執，自屬實在。
二、又被上訴人主張上訴人無權占有系爭五三八號土地如附圖Ｂ部分，應構成侵權行
    為或不當得利。上訴人則以前詞為辯。是本件首應審究者，即上訴人占有系爭五
    三八號土地Ｂ部分，有無正當權源？經查：
１、被上訴人於七十六年七月十五日將其所有與系爭五三八號土地相鄰之台中市西屯
    區○○○段五一八之十三地號土地出售予上訴人丁○○，該土地重測後嗣分割為
    五一八之十三、五一八之十六等地號，重測後分別改為永林段五三六、五三二地
    號二筆土地，為兩造所不爭執，並據被上訴人提出不動產買賣契約書及土地登記
    謄本二份為證（見原審卷第九至十四頁），並經證人陳金源於原審到庭結證屬實
    在卷（見原審卷第三六頁），自堪信為真實。而系爭五三六、五三二號土地買賣
    契約書固有附圖，此業據上訴人提出附圖可稽，然被上訴人陳稱：「買賣契約附
    的地籍圖是在簽約前我們當時人去描繪出來的，當時去聲請地籍圖是五一八之一
    ，所以五一八之十三右邊地界沒有畫到」等語（見原審卷第九三、九四頁），上
    訴人亦供稱：「五一八之十三、五一八之十四之地界當初是原告自己描繪的，沒
    有經過測量沒有錯，‧‧‧‧」等詞在卷（見原審卷第九四頁），可知，系爭五
    三六、五三二號土地買賣時，並未經被上訴人申請地政機關實施勘界測量。上訴
    人辯稱上訴人丁○○向被上訴人購買土地時，即由被上訴人申請鑑界測量乙節，
    顯非真正。而證人即系爭五三六、五三二號土地買賣介紹人陳金源於原審證稱：
    「有沒有測量我不清楚」、「土地契約上界線如何畫出來的我不清楚」等語（見
    原審卷第三六頁），亦無從證明上訴人所稱被上訴人先申請測量並依測量結果點
    交土地之事實。況系爭不動產買賣契約書末尾記載：「毗鄰五一八─十二、五一
    八─十四地號之墓地，如侵入五一八─一三地號內，方雙方同意侵入坪數，依每
    坪三千元正，由出賣人買回，其所需登記費用由出賣人負擔」、「約定即日起申
    請土地鑑界，費用由買方負擔，賣方概不負責界址、糾紛、坪數等一切事情」等
    語，益證被上訴人出售五一八之十三地號土地時，並未申請勘界測量，否則，無
    需作上述內容之約定。而本件買賣之標的係五一八之十三地號土地，已明載於上
    開不動產買賣契約書，被上訴人自僅負有交付該筆土地之義務。上訴人稱被上訴
    人係以手比指界方式點交出售之土地，證人陳金元亦到庭證稱：「七十六年買賣
    土地時我是介紹人，被上訴人先生在買賣前有向上訴人丁○○說界址到那裡，我
    有去，是用手比的而已，被上訴人後面有墓地，把沒有墓地的那邊賣給他的，簽
    約時也有去比‧‧‧」等語，固足認被上訴人在出售當時是用手比界址，然被上
    訴人既未申請勘界測量，且據系爭不動產買賣契約書末尾之上述約定內容以觀，
    被上訴人點交出售土地時，尚非確實明瞭出售土地之範圍，則被上訴人縱使手比
    指界點交上訴人管業，亦只能使上訴人丁○○約略知其管領範圍，仍須待買方即
    上訴人丁○○申請鑑界始能確定，自不能以被上訴人手比指界點交，即謂其同意
    上訴人使用系爭土地。再者，依系爭買賣契約之約定，上訴人丁○○既有申請鑑
    界之義務，卻迄未申請鑑界，亦難謂無過失，是上訴人辯稱被上訴人於出售當時
    業已用手比界址，指明範圍，由上訴人接受，且經兩造合意點交，自屬被上訴人
    同意上訴人使用該土地，上訴人依其指界範圍建造墓園，應屬合法使用云云，顯
    非可採。
２、次查，被上訴人出售予上訴人丁○○之五一八之十三地號土地，即為重測後五三
    六、五三二地號二筆土地，此觀系爭買賣契約所載買賣土地面積為一‧四二七四
    公頃，即一四二七四平方公尺，相當於現行五三六地號（面積一０八七０‧一三
    平方公尺）及五三二地號（三五一九‧八四平方公尺）土地相加之面積一四三八
    九平方公尺即明，有不動產買契約書及土地登記謄本可證，可知上訴人丁○○所
    買土地於買賣當時係一四二七四平方公尺，尚且小於重測後一四三八九‧九七平
    方公尺，上訴人若確實依約使用契約所載之面積大小之土地，當無可能在重測後
    反而占用被上訴人土地之可能，蓋依一般常情，只有契約所載土地面積較大，重
    測後面積變小，才會發生上訴人本來依約使用，重測後變成占用他人土地之情形
    。由是，上訴人主張其占用系爭土地乃因土地重測所致云云，顯屬無稽，自非可
    採。
３、此外，上訴人並未舉其他證據以證明其占有系爭土地確有正當權源之事實，足認
    被上訴人主張上訴人無權占有系爭土地乙節，應屬實在。
三、按無法律上之原因而受利益，致他人受損害者，應返還其利益，民法第一百七十
    九條第一項前段定有明文。查本件上訴人無權占有系爭五三八號土地如附圖所示
    Ｂ部分，並將其占有之土地出售他人建造墓園，如前所述，自屬無法律上之原因
    而受利益，並致侵害被上訴人之土地所有權，上訴人自應不當得利規定，返還其
    所受之利益。又按現有利益之確定時期為何﹖即以何時期現有利益為返還標的，
    學說不一，通說認為以請求返還當時的現有利益為準，少數說則認為以提起返還
    利益之訴時為準（孫森焱著，民法債編總論六十九年版第一三一頁參照），是本
    院以通說計算現有利益較適當。查系爭五三八號土地九十二年現存價值為每平方
    公尺五千四百四十五元，業經華聲企業發展鑑定顧問有限公司鑑定無誤，有該公
    司鑑定報告書在卷可證（外放），為此上訴人應返還之利益為三百五十二萬零四
    百一十元（計算公式：5445元Ｘ646.54平方公尺．．=0000000 元），惟原審僅
    判准一百九十三萬九千六百二十元（下述之），而被上訴人就其敗訴部分並未上
    訴。又查系爭買賣契約書末段雖約定：「毗鄰五一八─一二、五一八─一四地號
    之墓地，如侵入五一八─一三地號內，雙方同意侵入之坪數，依每坪仟元正，
    由出賣人買回，其所需登記之一切費用由出賣人負擔」，有系爭買賣契約書可參
    ，惟該契約書文義乃毗鄰五一八─一二、五一八─一四地號地主即被上訴人（即
    出賣人）認其五一八─一二、五一八─一四地號土地若有侵占五一八─一三（即
    系爭五三六、五三二號土地，即買受人土地）之情形，賦予出賣人即被上訴人向
    上訴人即買受人之買回權，殊難反面解釋買受人亦有此土地之買回權，是原審認
    為以每坪三千元計算上訴人不當得利所獲得之利益一百九十三萬九千六百二十元
    （計算公式：30000元《乃3000元之筆誤》Ｘ646.54平方公尺=0000000元），尚
    非允當，惟被上訴人就其敗訴部分，並未上訴，而原審計算上訴人所受利益，雖
    有未當，然原審判准被上訴人請求金額（即一百九十三萬九千六百二十元）較上
    開本院計算之金額（即三百五十二萬零四百一十元）為少，故亦應認被上訴人此
    部分之請求，為有理由。故被上訴人依不當得利之法律關係，請求上訴人給付一
    百九十三萬九千六百二十元部分，為有理由，應予准許。又被上訴人本係依侵權
    行為及不當得利等法律關係訴請判決如其聲明，即主張數宗請求，以單一之聲明
    ，達其數請求之同一目的，此即重疊之合併起訴。本院既認准許其不當得利之請
    求，自勿庸再就侵權行為法律關係部分加以審酌（最高法院八十三年度台上字第
    一０七六號、八十八年度台上字第一一二七號民事判決），附此敘明。
肆、綜上所述，本件被上訴人主張上訴人無權占有系爭五三八號土地Ｂ部分，而受有
    不當得利，為可採，上訴人所辯均為無可取。從而，被上訴人本於不當得利之法
    律關係，請求上訴人給付上開一百九十三萬九千六百二十元利益及法定遲延利息
    ，為有理由，應予准許。又本院所持理由，雖與原審未盡相同，但結論並無不同
    。是則原審判命上訴人如數給付，於法並無不合。上訴意旨指摘原判決不當，求
    予廢棄改判，為無理由，應予駁回其上訴。
伍、本件事證已臻明確，兩造其餘攻擊或防禦方法及所提證據，均與本院心證之形成
    及判決結果，不生影響，爰不一一再加以論述，併此明．
陸、據上論結，本件上訴為無理由，依民事訴訟法第四百四十九條第一項、第七十八
    條、第八十五條第一項前段，判決如主文。
中      華      民      國    九十二    年     十二     月      三      日
                                      臺灣高等法院臺中分院民事第六庭
~B1        審判長法  官  吳火川
~B2              法  官  饒鴻鵬
~B3              法  官  陳繼先
右為正本係照原本作成。
如對本判決上訴，須於收受判決送達後二十日內向本院提出上訴書狀，其未表明上訴
理由者，應於提出上訴後二十日內向本院提出上訴理由書(須按他造人數附具繕本)。
上訴時應提出委任律師或具有律師資格之人之委任狀；委任有律師資格者，另應附具
律師及格證書及釋明委任人與受任人有民事訴訟法第四百六十六條之一第一項但書或
第二項（詳附註）所定關係之釋明文書影本。
~B              書記官  劉建智
中      華      民      國    九十二    年     十二     月      四      日
附註：
民事訴訟法第四百六十六條之一（第一項、第二項）
對於第二審判決上訴，上訴人應委任律師為訴訟代理人。但上訴人或其法定代理人具
有律師資格者，不在此限。
上訴人之配偶、三親等內之血親、二親等內之姻親，或上訴人為法人、中央或地方機
關時，其所屬專任人員具有律師資格並經法院認為適當者，亦得為第三審訴訟代理人
。
                                                                        Ｙ


司法院資訊處製作；財團法人民間司法改革基金會備份。
